【裁判字號】    95,上更(一),1
【裁判日期】    970229
【裁判案由】    清償借款
【裁判全文】
臺灣高等法院高雄分院民事判決         95年度上更(一)字第1號
上  訴  人  甲○○○
訴訟代理人  孔福平律師
被上訴人    台灣銀行股份有限公司
法定代理人  丁○○
訴訟代理人  乙○○
複代理人    石繼志律師
            邱超偉律師
上列當事人間請求清償借款事件，上訴人對於民國90年2 月28日
台灣屏東地方法院89年度訴字第1191號第一審判決提起上訴，經
最高法院第1 次發回更審，本院於97年2 月20日言詞辯論終結，
判決如下：
     主      文
原判決關於命上訴人連帶給付被上訴人肆佰萬元本息及違約金部
分並該部分假執行之宣告暨訴訟費用（除確定部分外）之裁判均
廢棄。
上開廢棄部分，被上訴人在第一審之訴及假執行之聲請均駁回。
第一審（除確定部分外）、二審及發回前第三審訴訟費用，由被
上訴人負擔。
      事實及理由
一、查被上訴人之法定代理人已改由丁○○擔任，有被上訴人提
    出公司章程暨公司變更登記表在卷可憑（本院卷(一)第107 至
    117 頁）。被上訴人具狀聲明由現任法定代理人丁○○承受
    訴訟，於法即無不合，應予准許。
二、本件被上訴人起訴主張：上訴人於民國86年1 月24日邀同第
    一審被告許義雄為連帶保證人，向屏東縣東港鎮信用合作社
    （下稱東港合作社）借款新台幣（下同）400 萬元，約定期
    限3 年，利息按年息10.25%計算，如遲延償還本息，逾期在
    6 個月以內者，按原利率10% ，逾期超過6 個月者，按原利
    率20% 加付違約金。詎上訴人自88年12月24日起即未按期繳
    息，依約本金400 萬元視為全部到期。伊已於88年9 月15日
    概括承受東港合作社，爰依借貸及連帶保證人之法律關係，
    求為命上訴人與許義雄連帶給付400 萬元，及自88年12月24
    日起至清償日止，按年息10.25%計算之利息，暨自89年1 月
    24日起至清償日止，逾期在6 個月以內者，按上開利率10%
    ，逾期超過6 個月者，按上開利率20% 計付違約金之判決（
    原審為被上訴人勝訴判決，上訴人不服，聲明上訴，被上訴
    人請求許義雄連帶給付部分，已受勝訴判決確定）。被上訴
    人於本院聲明：(一)上訴駁回。(二)第二審訴訟費用由上訴人負
    擔。
三、上訴人則以：伊未向被上訴人借款，系爭借據及授信約定書
    上伊之簽名及印文，均非真正等語，資為抗辯。並於本院聲
    明：(一)原判決關於命上訴人連帶給付被上訴人400 萬元本息
    及違約金部分及該部分假執行之宣告均廢棄。(二)上開廢棄部
    分，被上訴人在第一審之訴及假執行之聲請均駁回。(三)第一
    、二審訴訟費用由被上訴人負擔。(四)如受不利之判決，願供
    擔保，請准免為假執行之宣告。
四、兩造所不爭執之事項：
  (一)被上訴人有放款400 萬元之事實，並撥入上訴人名義活期存
    款帳戶。
  (二)原審卷第118 頁台灣銀行81年10月約定書上對保簽名及蓋章
    、立約定書人上甲○○○簽名及印文均為真正。原審卷第11
    9 頁台灣銀行82年5 月24日放款借據上連帶保證人甲○○○
    簽名及印文均為真正。
五、本件兩造所爭執之事項為：上訴人於86年1 月24日是否有向
    東港信用合作社（已由台灣銀行承受）借款400 萬元？經查
    ：
  (一)上訴人抗辯許義雄冒用上訴人名義向被上訴人借貨系爭借款
    之事實，業據上訴人以台灣高等法院高雄分院（下稱高雄高
    分院）92年度上訴字第1965號刑事判決為證，依該判決記載
    許義雄曾任屏東縣東港信用合作社之副總經理，自85年9 月
    間起至88年9 月15日止，代理總經理之職務，係為他人處理
    事務之人，竟利用職務之便，意圖為自己不法所有之概括犯
    意，自85年間起至88年間止，在屏東縣境內，先後利用不知
    情刻印業者偽刻……甲○○○（即本件上訴人）等親朋好友
    之印章，盜取或利用持有上開被害人之土地或建物所有權狀
    之機會，冒用其名義，充當借款人或連帶保證人，並未得其
    同意，以上開各被害人之名義，在東港信合社開社印鑑卡、
    設立帳戶，並且偽造不實之借款申請書、借據、受信約定書
    、保證書，在有擔保借款部分，並以土地所有人名義，偽簽
    署押及以上開印章，偽造土地登記申請書、抵押權設定契約
    書，持向屏東縣東港地政事務所辦理抵押權設定登記，致使
    不知情之該所地政人員將此不實抵押權設定登記事項登載於
    職務上掌管之土地建物登記簿上，足以生損害於地政機關不
    動產登記之正確性及土地建物所有權人暨其他被冒名人，再
    持上開不實借款資料向東港信用合作社冒貸，致使東港信用
    合作社陷於錯誤，而交付冒貸金額，足以生損害於地政機關
    對於土地登記之正確性及東港信用合作社放款之正確性暨使
    被冒名之人受有民事求償之不測危險而詐得金額為2,670 萬
    元。其中於86年1 月24日，假冒借款人甲○○○（帳號0000
    00000000號）之名義，並由許義雄本人擔任連帶保證人，持
    向東港信用合作社冒貸400 萬元，借貸期間自86年1 月24日
    起至89年1 月24日止，並以許義雄之前已設定最高限額抵押
    權480 萬元予東港信用合作社之所有坐落屏東縣東港鎮○○
    段第1418號土地作為擔保物，止息日89年1 月24日，尚欠40
    0 萬元等情，認許義雄連續行使偽造私文書，足以生損害於
    公眾及他人，而處有期徒刑6 年，並將偽造之署押及印文均
    沒收，有高雄高分院92年度上訴字第1965號刑事判決書影本
    附卷可稽。許義雄雖提起第三審上訴，但亦經最高法院判決
    駁回其上訴確定，此亦有最高法院93年度台上字第799 號刑
    事判決影本在卷可考（本院前審卷第159至174頁）。
  (二)本件原審被告許義雄於原審陳稱：……甲○○○的簽名係其
    央請別人簽署，至於是請何人簽的，已經忘了……甲○○○
    的印章是其偷刻的，身分證是其幫她領股票時她所交給的…
    …丙○○有沒有去找甲○○○對保，伊不知道等語（原審卷
    第99 、100頁），雖證人即系爭借款對保人丙○○於原審證
    稱：至甲○○○家中，由許義雄拿授信約定書給她簽，伊親
    眼見甲○○○在上簽名云云（原審卷第76、77頁），惟觀其
    於本院證稱：「（你怎麼知道簽名是甲○○○本人？）因許
    義雄跟我說她就是甲○○○」等語（本院卷(二)第48、49頁）
    ，然許義雄既稱：甲○○○的簽名係其央請別人簽署，至於
    是請何人簽的，已經忘了等語，已如前述；而本院就上訴人
    並未否認其上簽名為真正之「台灣銀行81年7 月21日存款印
    鑑卡甲○○○簽名」、「81年10月台灣銀行約定書上對保簽
    名及立約定書人甲○○○之簽名」、「台灣銀行82年5 月24
    日放款借據上甲○○○簽名」，與系爭授信約定書上訴人之
    簽名是否相符，送請法務部調查局核對鑑驗結果，認為筆跡
    筆劃特徵不同，有該局97年1 月3 日調科貳字第0960055510
    0 號鑑定書可稽（本院卷(二)第28、29頁），足證系爭授信約
    定書上訴人之簽名，並非甲○○○所簽。許義雄所陳稱：甲
    ○○○的簽名係其央請別人簽署云云，應屬可信。被上訴人
    主張系爭授信約定書上訴人簽名係86年間所簽，與送驗之81
    、82年間約定書、放款借據之簽名相隔4 、5 年，可能在寫
    法上會有些不同或變化云云，並不能舉證以實其說，尚無可
    採。又證人丙○○為被上訴人之職員，且係系爭借款之授信
    約定書之對保人，依被上訴人內部規定，應負確實對保之責
    任，故如未確實對保，須對被上訴人負責，因此該證人就本
    件上訴人是否在授信約定書簽名之事實有利害關係，且其證
    言亦與事實不符，委無可取。
  (三)被上訴人雖又主張借據、授信約定書上「上訴人之印文」為
    真正，與上訴人活期000000000 號帳戶開戶之印章相同云云
    。然查，上開帳戶開戶之印章係許義雄冒上訴人之名偽刻，
    已據許義雄陳述：「印章是我（許義雄）偷刻的」等語明確
    （原審卷第100 頁），而證人丙○○亦證稱：「……印章是
    許義雄在（東港信用）合作社就先蓋好的」等語（原審卷第
    76頁），顯見證人丙○○並未親見上訴人蓋章，該印章應係
    許義雄所偽刻，而又無證據證明上訴人之前曾使用該活期00
    0000000 號帳戶，足證該帳戶確為許義雄冒上訴人之名設立
    ，被上訴人主張印章為真正云云，亦無可取。
  (四)被上訴人復主張上訴人是知情，依表見代理之規定，上訴人
    應負借款人之責任云云。然為上訴人所否認，經查，系爭借
    據、授信約定書之印文為許義雄所偽刻，而簽名亦非真正，
    已如前述，被上訴人又不能舉證證明上訴人知情許義雄冒上
    訴人之名借款。本件自無被上訴人所主張之表見代理之情形
    。
  (五)綜上，被上訴人主張上訴人向其借款或應負表見代理之借款
    人責任云云，均無可採。
六、綜上所述，被上訴人本於消費借貸之法律關係，訴請上訴人
    給付被上訴人400 萬元本息及違約金，為無理由，不應准許
    。原審此部分為上訴人敗訴之判決，尚欠允洽，上訴意旨指
    摘原判決此部分不當，求予廢棄改判，為有理由，爰由本院
    將原判決此部分廢棄，改判如主文第2 項所示。
七、據上論結，本件上訴為有理由，依民事訴訟法第450 條、第
    78條，判決如主文。
中    華    民    國    97    年    2     月    29    日
                            民事第五庭
                                審判長法官  蔡明宛
                                法      官  魏式璧
                                法      官  曾錦昌
以上正本證明與原本無異。
如對本判決上訴，須於判決送達後20日內向本院提出上訴狀，其
未表明上訴理由者，應於上訴後20日內向本院提出上訴理由書（
均須按他造當事人之人數附繕本）。上訴時應提出委任律師或具
有律師資格之人之委任狀，並依附註條文規定辦理。
中    華    民    國    97    年    2     月    29    日
                                書  記  官  梁美姿
附註：
民事訴訟法第466 條之1 ：
對於第二審判決上訴，上訴人應委任律師為訴訟代理人，但上訴
人或其法定代理人具有律師資格者，不在此限。
上訴人之配偶、三親等內之血親、二親等內之姻親，或上訴人為
法人、中央或地方機關時，其所屬專任人員具有律師資格並經法
院認適當者，亦得為第三審訴訟代理人。
第1 項但書及第2 項情形，應於提起上訴或委任時釋明之。


司法院資訊處製作；財團法人民間司法改革基金會備份。
